---
title: "Rで学ぶ確率統計学　一変量統計編　第１章"
format:
  html:
    toc: true
    number-sections: true
    html-math-method: katex
embed-resources: true
---

## 環境構築

-   データハンドリングに有用なパッケージ群を積極的に活用する

```{r}
if(!require("pacman")) {install.packages("pacman")}

pacman::p_load(tidyverse, here, skimr)
```

## 1変量データの扱い方

### データの読み込み

-   クリップボードからの読み込み方法：`scan("Clipboad")`
-   再現性担保のためCSVから機械的に読み込む

```{r}
# here("Rawdata", "R_book_1") %>% list.files()

math <- readr::read_csv(here("Rawdata", "R_book_1", "Math&Phys.csv")) |> 
    dplyr::select(math)
glimpse(math)
```

### ヒストグラムの描写

-   bin: 階級
-   bin width: 階級の幅
-   Number of bin: 階級の数
-   frequency: 度数、階級に当てはまるデータの個数
-   relative frequency: 全体を１とした場合の割合を示したもの
-   `geom_histogram`では相対度数の表現方法が見つからなかったので、マニュアルで計算した
-   `hist()`はデフォルトで左半開区間: $a < x \leqq b$
    -   `(a, b]`とも表記する

```{r}
math |> 
    ggplot(aes(x = math)) +
    geom_histogram(binwidth = 10)

math |>  
    dplyr::mutate(math_bin = cut_width(math, width = 10)) |> 
    dplyr::group_by(math_bin) |> 
    dplyr::summarise(n = n(), .groups = "drop") |> 
    dplyr::mutate(n_p = n/sum(n)) |> 
    dplyr::arrange(math_bin) |> 
    ggplot(aes(x = math_bin,
               y = n_p)) +
    geom_bar(stat = "identity", width = 1)

```

### 1変数の要約

#### 平均値

##### 算術平均 (arithmetic mean)

$$\bar{x} = \frac{1}{n}\sum^{n}_{j=1}x_j$$
```{r}
mean(math$math)
```



##### 幾何平均 (Geometric mean)

-   増加率の平均など

$$x_G = \sqrt[n]{x_1x_2x_3 \cdots x_n}$$

```{r}
prod(math$math)^(1/length(math$math))
```

##### 調和平均 (harmonic mean)

-   速度の平均など

$$\frac{1}{x_H} = \frac{1}{n}\sum^{n}_{j=1}\frac{1}{x_j}$$
```{r}
v <- c(60, 20)
1/mean(1/v)

```



#### 分散

$$\sigma^2=\frac{1}{n}\sum^{n}_{j=1}(x_j - \bar{x})^2$$

#### 不偏分散

-   チルダ(~)は不偏推定量を意味する
-   ハット(^)は推定量を意味する

$$\tilde{\sigma^2}=\frac{1}{n-1}\sum^{n}_{j=1}(x_j - \bar{x})^2$$
#### 標準偏差

-   分散の平方根

$$\sigma=\sqrt{\frac{1}{n}\sum^{n}_{j=1}(x_j - \bar{x})^2}$$

-   不偏分散を用いて求めることのほうが多い

$$\sigma=\sqrt{\frac{1}{n-1}\sum^{n}_{j=1}(x_j - \bar{x})^2}$$

```{r}
# 不偏分散
var(math$math)

# 確認する
epsilon_squad <- 
    math |> 
    dplyr::mutate(epsilon = math - mean(math)) |> 
    dplyr::mutate(epsilon_squad = epsilon^2) |> 
    dplyr::pull(epsilon_squad) 

sum(epsilon_squad)/(length(epsilon_squad)-1)

# 標準偏差
sd(math$math)
```

### 階級数の決め方

-   **スタージェスの公式 (Sturges' rule)**
    -   $\lceil$および$\rceil$は天井関数を示す
    -   $\lceil x \rceil$は$x$の小数点を切り上げた整数

$$
k = \lceil1+\log_2n \rceil
$$

```{r}
# mathデータの場合
1+log(length(math$math), base = 2)

ceiling(1+log(length(math$math), base = 2)) 
```

-   Rにはその他にも、**スコットの選択法 (Scott's choice)**、**フリードマン=ダイアコニスの選択法 (Freedman-Diaconis' choice)** が用意されている

### グラフの保存方法

-   省略

### 分位点と箱ひげ図

-   **中央値 (Median)**:データを大きさの順に並べた際の真ん中の値
    -   偶数の場合は真ん中２つの平均値

```{r}
median(c(56, 78, 81, 90))
```

-   **第一四分位点・第三四分位点**: 小さい方から25%、75％の値
-   **四分位偏差 (IQR: inter-quantile range)**: Q3-Q1、メディアン付近にどの程度データが集まっているかを示す

#### 箱ひげ図の解釈

```{r}
math |> 
    dplyr::summarise(across(.cols = math, 
                            .names = "{.fn}",
                            .fns = list(mean = mean,
                                        min = min,
                                        max = max,
                                        Q1 = ~quantile(.x, 0.25),
                                        Q3 = ~quantile(.x, 0.75)
                            ))) |> 
    dplyr::mutate(UpperLim = Q3 + (Q3-Q1)*1.5,
                  LowerLim = Q1 - (Q3-Q1)*1.5)
                        

math |> 
    ggplot(aes(x = "", y = math)) +
    geom_boxplot() +
    scale_x_discrete(name = "")

```

-   ひげの最上位は$Q3+1.5\times IQR$、最下位は$Q1-1.5\times IQR$、データがその範囲にない場合はそれぞれ最大値、最小値が入る
    -   そのため、ひげの長さが上下で均等にならない場合がある
-   箱ひげ図の書き方には複数流儀がある
    -   例：高校の数学の教科書では最大値・最小値が入るとしている
    
### 外れ値

-   Boxplotのひげの外にある点、定義は様々
-   平均値は外れ値に敏感に反応し、中央値は**頑強 (robust) **である

```{r}
iris |> 
    tidyr::pivot_longer(cols = -Species,
                        names_to = "param",
                        values_to = "val") |> 
    dplyr::filter(!param %in% c("Petal.Width")) |> 
    dplyr::mutate(param = fct_relevel(param, "Sepal.Length", "Sepal.Width")) |> 
    ggplot(aes(x = param,
               y = val)) +
    geom_boxplot()


```

### 最頻値

```{r}
math |> 
    dplyr::pull(math) |> 
    table() |> 
    which.max() |> 
    names()
```

### 欠損値

-   Rでは`NA` (Not Available) という記号で表現される
-   `NA`に対する四則演算、論理演算はすべて`NA`で返される

```{r}
here("Rawdata", "R_book_1") %>% list.files()

math_na <- readr::read_csv(here("Rawdata", "R_book_1", "Not Available.csv")) |> 
    dplyr::pull(1)
skimr::skim(math_na)

math_na2 <- c(NA, math_na)
mean(math_na2)

mean(math_na2, na.rm = TRUE)
```

## 章末問題

### 1-1

以下より男性の方がばらつきが小さい

```{r}
# 男性
5.63/171.58*100

# 女性
5.56/158.23*100

```

### 1-2

```{r}
v <- c(2,5,11,7,9)

# 平均
mean(v)

#　幾何平均
prod(v)^(1/length(v))

# 調和平均
1/mean(1/v)

# 不偏分散
var(v)

# 不偏分散の平方根
sqrt(var(v))
```

### 1-3

